ACORDAO-COMPLETO-2486946

ACÓRDÃO 9436/2021 ATA 24/2021 - PRIMEIRA CÂMARA

VISTOS, relatados e discutidos estes autos, atualmente em fase de exame do pedido de reexame interposto pela Empresa Brasileira de Serviços Hospitalares (Ebserh) contra o Acórdão 3514/2021-TCU-Primeira Câmara, que julgou ilegais os atos de admissão de três de seus empregados, por terem ocorrido após o prazo de validade do respectivo concurso, prorrogado por força de liminar judicial.
ACORDAM os Ministros do Tribunal de Contas da União, reunidos em sessão da 1ª Câmara, ante as razões expostas pelo Relator e com fundamento no art. 48 da Lei 8.443/1992, em:
9.1. conhecer do presente pedido de reexame para, no mérito, negar-lhe provimento;
9.2. dar conhecimento desta decisão à recorrente, destacando que o relatório e o voto que a fundamentam podem ser acessados no endereço eletrônico www.tcu.gov.br/acordaos.

pedido de reexame interposto pela Empresa Brasileira de Serviços Hospitalares (Ebserh) contra decisão que julgou ilegal os atos de admissão de três de seus empregados, por terem ocorrido após o prazo de validade do respectivo concurso, prorrogado por força de liminar judicial.

Primeira Câmara

3. Recorrente: Empresa Brasileira de Serviços Hospitalares (15.126.437/0001-43).

13.1. Ministros presentes: Walton Alencar Rodrigues (Presidente), Benjamin Zymler e Jorge Oliveira (Relator).
13.2. Ministro-Substituto convocado: Augusto Sherman Cavalcanti.
13.3. Ministro-Substituto presente: Weder de Oliveira.

JORGE OLIVEIRA

Ministro Vital do Rêgo

Trata-se de pedido de reexame interposto pela Empresa Brasileira de Serviços Hospitalares (Ebserh) contra o Acórdão 3514/2021-TCU-Primeira Câmara, que julgou ilegais os atos de admissão de três de seus empregados, por terem ocorrido após o prazo de validade do respectivo concurso, prorrogado por força de liminar judicial.
	2. A deliberação recorrida foi exarada com o seguinte teor:
	"VISTOS, relatados e discutidos estes autos, em que se apreciam atos de admissão emitidos pela Empresa Brasileira de Serviços Hospitalares;
	ACORDAM os Ministros do Tribunal de Contas da União, reunidos em Sessão da 1ª Câmara, com fundamento no art. 71, inciso III, da Constituição Federal, nos arts. 1º, inciso V, e 39, inciso I, da Lei 8.443/1992, no art. 260, § 1º, do RI/TCU e ante as razões expostas pelo Relator, em:
	9.1. considerar ilegais os atos de admissão emitidos em favor de Daniele Amorim Aita (XXX.407.553-XX) , Danielle Melo Paiva (XXX.268.983-XX) e Deusdedit Castelo Branco de Andrade (XXX.363.033-XX) , negando os respectivos registros;
	9.2. determinar à Empresa Brasileira de Serviços Hospitalares que acompanhe os desdobramentos da Ação Civil Pública 0001448-14.2013.5.22.0002, em trâmite na Justiça Trabalhista, e adote as medidas pertinentes em caso de desconstituição da decisão liminar que suspendeu o curso do prazo de validade dos Concursos 02/2012 e 03/2012, por prazo indeterminado;
	9.3. dar ciência deste acórdão à Empresa Brasileira de Serviços Hospitalares e aos interessados."
	3. Transcrevo, a seguir, excerto da instrução da unidade técnica que analisou os argumentos da recorrente:
	" (...) 
	HISTÓRICO
	2. O Tribunal considerou ilegais e negou registro aos atos de admissão de Daniele Amorim Aita, Danielle Melo Paiva e Deusdedit Castelo Branco de Andrade, empregados da Ebserh, em decorrência das contratações em comento terem ocorrido entre maio e agosto de 2015, enquanto a validade dos concursos que participaram finalizaram em 19/04/2014, ou seja, fora do prazo de validade do concurso público, embora as admissões tenham se dado em cumprimento a  decisão judicial proferida no âmbito da justiça trabalhista na data de 11/03/2015, nos autos da Ação Civil Pública 0001448-14.2013.5.22.0002. 
	2.1. Irresignada, a Empresa Brasileira de Serviços Hospitalares interpôs o presente pedido de reexame, que se fundamenta nas alegações que, adiante, passar-se-á a relatar.
	EXAME DE ADMISSIBILIDADE
	3. Reitera-se o exame preliminar de admissibilidade (peça 24) , ratificado à peça 29 pelo Excelentíssimo Ministro Jorge de Oliveira, que entendeu pelo conhecimento do recurso, uma vez preenchidos os requisitos do art. 48 da Lei 8.443/1992, c/c os arts. 285 e 286, parágrafo único, do RI/TCU, suspendendo-se os efeitos dos itens 9.1 e 9.2 do Acórdão 3514/2021-TCU-Primeira Câmara.
	EXAME DE MÉRITO
	4. Constitui objeto dos presentes recursos analisar se os atos de admissão de Daniele Amorim Aita, Danielle Melo Paiva e Deusdedit Castelo Branco de Andrade podem ser considerados legais e registrados pelo Tribunal em decorrência de ter sido cassada a medida cautelar de urgência (liminar) concedida nos autos da Ação Civil Pública 0001448-14.2013.5.22.0002.
	5. Do suposto equívoco das razões que levaram a prolação do acórdão recorrido 
	5.1. A Ebserh alega equívoco nas razões que levaram a prolação do acórdão recorrido e da ausência de ilegalidade das admissões de que tratam estes autos com base nas seguintes alegações: 
	5.2. 'a empresa ajuizou o Mandado de Segurança 0000068-88.2015.5.22.0000 em face de tal decisão [Ação Civil Pública 0001448-14.2013.5.22.0002], tendo o Tribunal Regional do Trabalho da 22ª Região (TRT-22) concedido a segurança, para cassar a decisão cautelar que suspendeu o prazo de validade dos certames, conforme acórdão (12412665) ';
	5.3. a cautelar concedida pela 2ª Vara do Trabalho de Teresina/PI no Processo 1448-14.2013.5.22.0002 não se encontra mais em vigor, tendo sido cassada pelo TRT-22 em 22/10/2015, bem assim de que 'o julgamento do Recurso Ordinário (RO) do Processo 1448-14.2013.5.22.0002 no âmbito do TRT-22 não se encontra suspenso, aguardando o deslinde do Recurso Extraordinário 960.429', considerando que seu julgamento ocorreu com a prolação do Acórdão 12413043;
	5.4. 'não há que se falar em prorrogação por tempo indeterminado dos Concursos Públicos 02/2012 e 03/2012 da Ebserh, tampouco em ilegalidade dos atos de admissão em questão';
	5.5. Pede, por fim, 'a reconsideração do Acórdão 3514/2021-TCU-Primeira Câmara ao Tribunal de Contas da União'.
	Análise:
	5.6. De início, convém trazer à baila excerto do voto condutor do Acórdão 3514/2021-TCU-Primeira Câmara:
	'2. Nos atos em questão, a Secretaria de Fiscalização de Integridade de Atos e Pagamentos de Pessoal e de Benefícios Sociais deste Tribunal (Sefip) identificou que as admissões foram expedidas com fundamento em decisão judicial proferida nos autos da Ação Civil Pública 0001448-14.2013.5.22.0002, que tramitou na 2ª Vara do Trabalho de Teresina e cuja sentença, proferida em sede de embargos de declaração, determinou a suspensão do curso do prazo de validade dos Concursos 02/2012 e 03/2012, ambos promovidos pela entidade, até o trânsito em julgado de 'eventual sentença/acórdão de improcedência da referida Ação Civil Pública', situação que até hoje não ocorreu. Diante de tal fato, a unidade técnica propõe considerar ilegais os atos de admissão em epígrafe.
	3. O Ministério Público junto ao TCU ratifica o encaminhamento proposto pela Sefip.
II
	4. Registro minha concordância integral com a proposta formulada no âmbito da Sefip, que contou com a aquiescência do MPTCU, razão pela qual acolho os pareceres precedentes por seus próprios fundamentos, valendo-me, para tanto, da técnica da motivação per relationem, nos termos do art. 2º, § 3º, do Decreto 9.830, de 10 de junho de 2019, sem prejuízo de tecer os comentários a seguir.
	5. Da análise dos atos de peças 3, 4 e 5, observo que a data de validade dos Concursos 02/2012 e 03/2012 deveria finalizar em 19/04/2014, já que a validade do certame prevista em edital era de um ano e o concurso não foi prorrogado pela entidade. No entanto, as contratações em comento ocorreram entre maio e agosto de 2015, com amparo em decisão judicial proferida no âmbito da justiça trabalhista na data de 11/03/2015, nos autos da Ação Civil Pública 0001448-14.2013.5.22.0002, cujas conclusões destaco a seguir:
	'POSTO ISSO, decide este Juízo: 
	1) Negar provimento aos embargos de declaração interpostos pela parte autora, nos termos da fundamentação supra. 
	2) Com fulcro nos arts. 796 a 800 do CPC, conceder, liminarmente, a medida cautelar de urgência pleiteada à seq. 161, para o fim de suspender o curso do prazo de validade dos Concursos 02/2012 e 03/2012, questionados por meio da presente ação e, em consequência, determinar que a primeira ré, Empresa Brasileira de Serviços Hospitalares (Ebserh) , abstenha-se de contratar candidatos aprovados em concursos posteriores para os mesmos cargos ofertados nos Concursos 02/2012 e 03/2012 se ainda houver e enquanto houver candidatos classificados nestes certames, até que haja o trânsito em julgado de eventual sentença/acórdão de improcedência da presente ação ou até que, em caso de reforma da sentença pelas instâncias superiores, sejam ultimados os atos executórios da decisão condenatória.' (destaque acrescido) 
	6. Vale mencionar que o juízo da 2ª Vara do Trabalho de Teresina, em decisão anterior à proferida em sede de embargos de declaração, datada de 10/10/2014 concluiu ser improcedentes os pedidos do Ministério Público do Trabalho. Senão vejamos: 
	'Julgar TOTALMENTE IMPROCEDENTES os pedidos contidos na ação civil pública ajuizada pelo Ministério Público do Trabalho. Tudo nos termos da fundamentação supra, parte integrante do decisum.'
	7. Convém mencionar ainda que o julgamento do recurso interposto no âmbito do Tribunal Regional do Trabalho da 22ª Região foi sobrestado e aguarda o deslinde do Recurso Extraordinário 960.429, com repercussão geral, que versa sobre o Tema 992.
	8. Destaco que, no Tema 992, o Supremo Tribunal Federal discute 'a competência para processar e julgar controvérsias nas quais se pleiteiam questões afetas à fase pré-contratual de seleção e de admissão de pessoal e eventual nulidade do certame, em face de pessoa jurídica de direito privado'. Quanto ao RE 960.429, verifico que a última decisão proferida nos referidos autos, foi publicada no Diário da Justiça Eletrônica de 05/02/2021 - ATA 17/2021, divulgada em 04/02/2021, nos seguintes termos:
	'EMBARGOS DE DECLARAÇÃO EM RECURSO EXTRAORDINÁRIO REPRESENTATIVO DA CONTROVÉRSIA. TEMA 992. MODULAÇÃO DE EFEITOS. 
	1. Decisão embargada que definiu competência da Justiça Comum. 
	2. Pedido de modulação de efeitos nos termos do art. 927, § 3º, do Código de Processo Civil. Manutenção dos atos já praticados. Jurisprudência do Supremo Tribunal Federal. 
	3. Embargos de declaração parcialmente acolhidos, para modular os efeitos da decisão embargada, complementando a tese fixada, que passa a ter a seguinte redação: 'Compete à Justiça Comum processar e julgar controvérsias relacionadas à fase pré-contratual de seleção e de admissão de pessoal e eventual nulidade do certame em face da Administração Pública, direta e indireta, nas hipóteses em que adotado o regime celetista de contratação de pessoas, salvo quando a sentença de mérito tiver sido proferida antes de 6 de junho de 2018, situação em que, até o trânsito em julgado e a sua execução, a competência continuará a ser da Justiça do Trabalho.'
	9. Diante de tais informações, observo que a liminar concedida pela 2ª Vara do Trabalho de Teresina ainda produz efeito. Além disso, considerando a redação dada pelo STF à tese fixada no julgamento do RE 960.429, o julgamento dos recursos interpostos em face da sentença proferida nos autos da Ação Civil Pública 0001448-14.2013.5.22.0002 deverá correr na justiça trabalhista até o trânsito em julgado. 
	10. Com isso, a validade dos certames regidos pelos Editais 02/2012 e 03/2012, já expirados administrativamente desde 19/04/2014, está prorrogada por tempo indeterminado, fato que contraria as disposições contidas na Constituição Federal, segundo a qual a validade dos certames públicos pode se postergar até (no máximo) 4 anos. É nesse sentido o art. 37, inciso III, da Constituição Federal:
	'Art. 37. A Administração Pública Direta e Indireta de qualquer dos Poderes da União, dos Estados, do Distrito Federal e dos Municípios obedecerá aos princípios de legalidade, impessoalidade, moralidade, publicidade e eficiência e, também, ao seguinte: 
	(...) 
	III - o prazo de validade do concurso público será de até dois anos, prorrogável uma vez, por igual período;'
	11. Em situações como as que ocorrem nos presentes autos, destaco que este Tribunal tem entendido pela impossibilidade de oferecer a chancela de legalidade a contratações com tais contornos. Nesse sentido, destaco o voto condutor do Acórdão 3503/2016-TCU-Primeira Câmara, de relatoria do Ministro Benjamin Zymler:
	'9. Como se vê, a decisão trabalhista não deixou opção ao gestor senão suprir suas necessidades de mão de obra permanente valendo-se do processo seletivo regido pelo Edital 11/2011, cujo prazo regulamentar de validade expirou há quase três anos. A realização de novos certames, na prática, muito pouco aproveitaria à estatal, uma vez que os candidatos aprovados em 2011 - os quais, diga-se de passagem, contam-se aos milhares - sempre teriam precedência na convocação.
	10. Afora a inusitada indefinição quanto ao termo final do prazo de validade do concurso de 2011, chama especial atenção, no caso, a generalidade e a abrangência da sentença, que não especificou o quantitativo de empregos públicos ocupados de forma supostamente irregular e tampouco delimitou as dependências da ECT em que a falha teria ocorrido. Assim, mesmo unidades sem nenhum contrato temporário em vigor estão, pelo menos até o trânsito em julgado da deliberação, impedidas de selecionar empregados efetivos por meio de um novo certame, apenas podendo admitir os candidatos integrantes do chamado cadastro de reserva, aprovados, como dito, no concurso já há muito expirado.'
	12. Nessa mesma linha, são diversos os julgados desta Corte de Contas que seguiram idêntico juízo, a exemplo dos Acórdãos 7.135/2014, 7.136/2014, 7.464/2014, 7.465/2014, 7.882/2014, 7.875/2014, 671/2015, 1.140/2015, 2.595/2015, 3.091/2015, 3.251/2015, 3.252/2015, 3.617/2015, 3.618/2015, 2.472/2016 e 3.503/2016, todos da 1ª Câmara.
	13. Diante de tal situação, não é adequado que o TCU assente, no plano administrativo, a legalidade das referidas concessões sem que o próprio Poder Judiciário tenha estabelecido, definitivamente, os contornos da sentença proferida na Ação Civil Pública 0001448-14.2013.5.22.0002.
	14. Dentro desse contexto, vale destacar o Acórdão 1106/2020-TCU-Plenário, por meio do qual esta Corte de Contas firmou entendimento no sentido de que atos emitidos em circunstâncias como as aqui analisadas devem ser considerados ilegais, com negativa de registro, sem prejuízo de que a relação contratual seja mantida enquanto amparada pela decisão judicial.'
	5.7. Infere-se que os atos de admissão de Daniele Amorim Aita, Danielle Melo Paiva e Deusdedit Castelo Branco de Andrade foram considerados ilegais e negado registro pelo Tribunal em decorrência das contratações em comento terem ocorrido entre maio e agosto de 2015, enquanto a validade dos concursos que participaram finalizou em 19/04/2014, ou seja, fora do prazo de validade do concurso público, embora as admissões tenham por amparo a decisão liminar proferida no âmbito da Justiça Trabalhista na data de 11/03/2015, nos autos da Ação Civil Pública 0001448-14.2013.5.22.0002, devendo ser adotado pela Ebserh medidas pertinentes em caso de desconstituição da decisão liminar que suspendeu o curso do prazo de validade dos Concursos 02/2012 e 03/2012, por prazo indeterminado.
	5.8. Nas alegações apresentadas no presente recurso, a Ebserh alega e comprova que a liminar concedida nos autos da Ação Civil Pública 0001448-14.2013.5.22.0002 pelo juízo da 2ª Vara do Trabalho de Teresina foi cassada pelo Tribunal Regional do Trabalho da 22ª Região, que concedeu a segurança requerida no MS 68-88.2015.5.22.0000, impetrado por ela própria (peça 19) . Além disso, o TRT da 22ª Região já havia julgado também, antes da prolação da deliberação do Tribunal nestes autos, o recurso ordinário interposto naqueles autos, negando-lhe provimento (peça 18) , o que leva a conclusão de que não há mais decisão judicial que dê suporte as contratações de Daniele Amorim Aita, Danielle Melo Paiva e Deusdedit Castelo Branco de Andrade.
	5.9. Quanto à irregularidade dos atos de admissão dos referidos trabalhadores (peças 3 a 5) , não resta dúvida, pois foram admitidos (maio e agosto de 2015) fora do prazo de validade do concurso público (19/04/2014) com base em decisão judicial (cautelar de urgência) que não mais subsiste.   
	5.10. Como destacado no voto condutor da deliberação recorrida, o Tribunal, por ocasião da prolação do Acórdão 1106/2020-TCU-Plenário, firmou entendimento, após ampla e aprofundada discussão, que admissões efetuadas nas circunstâncias destes autos devem ser considerados ilegais, com negativa de registro, sem prejuízo de que a relação contratual seja mantida enquanto amparada pela decisão judicial.
	5.11. Assim, as alegações e elementos apresentados pela Ebserh de que foi cassada a medida cautelar de urgência (liminar) concedida nos autos da Ação Civil Pública 0001448-14.2013.5.22.0002 e de que o TRT da 22ª Região já julgou e negou provimento ao recurso ordinário interposto contra sentença que denegou o pedido autoral não tem o condão de alterar o juízo formulado acerca dos atos de admissão em comento, mas demonstram que há necessidade, de imediato, adotar as medidas pertinentes, conforme determinado na parte final do item 9.2 do acórdão recorrido.   
	CONCLUSÃO
	6. Em face da análise das razões recursais apresentadas, concluiu-se que o entendimento do Tribunal constante do Acórdão 1106/2020-TCU-Plenário é de que atos de admissão efetuadas nas circunstâncias destes autos devem ser apreciados pela ilegalidade e negado registro, sendo que o fato de já ter sido cassada a medida cautelar de urgência (liminar) concedida nos autos da Ação Civil Pública 0001448-14.2013.5.22.0002 não tem o condão de alterar tal juízo, demonstrando tão somente que a Ebserh deve adotar as providências, de imediato, em decorrência da ilegalidade apontada, conforme estabelecido na parte final do item 9.2 do acórdão recorrido, pois as contratações já não tem mais suporte em decisão judicial.
	6.1. Assim, os elementos apresentados não modificam o juízo que levou à prolação do Acórdão 3514/2021-TCU-Primeira Câmara.
	PROPOSTA DE ENCAMINHAMENTO
	7. Ante o exposto, submetem-se os autos à consideração superior, propondo-se, com fundamento no art. 48 da Lei 8.443/1992 c/c os arts. 285 e 286, parágrafo único, do RI/TCU:
	a) conhecer do recurso e, no mérito, negar-lhe provimento; e
 	b) informar à recorrente, e aos demais interessados, do acórdão a ser proferido, destacando que o relatório e o voto que o fundamentam podem ser acessados por meio do endereço eletrônico www.tcu.gov.br/acordaos."
	4. O Ministério Público junto ao TCU, representado neste processo pela Procuradora-Geral Cristina Machado da Costa e Silva, manifestou-se de acordo com a proposta de encaminhamento formulada pela unidade técnica.
	É o relatório.

Alessandro Marius Oliveira Martins (OAB/DF 12.584), Rayanna Silva Carvalho (OAB/PI 9.005) e outros, representando Ebserh.

PEDIDO DE REEXAME. ADMISSÃO OCORRIDA APÓS EXPIRADA A VALIDADE DO CONCURSO. ATOS JULGADOS ILEGAIS. CONHECIMENTO DO RECURSO. DESCONSTITUIÇÃO DA MEDIDA CAUTELAR QUE PRORROGOU O CONCURSO. INALTERADA A SITUAÇÃO FÁTICA QUE IMPLICOU A ILEGALIDADE DOS ATOS. NÃO PROVIMENTO.

ATOS DE ADMISSÃO (ADS)

Secretaria de Recursos (Serur)

Atendidos os requisitos de admissibilidade, conheço do pedido de reexame interposto pela Empresa Brasileira de Serviços Hospitalares (Ebserh) contra o Acórdão 3514/2021-TCU-Primeira Câmara, que julgou ilegais os atos de admissão de três de seus empregados, por terem ocorrido após o prazo de validade do respectivo concurso, prorrogado por força de liminar judicial.
	2. Após examinarem os argumentos apresentados pela recorrente, tanto a Serur como o MP/TCU opinaram pelo não provimento do pedido de reexame.
	3. Estou de acordo com esses pareceres, cujas análises incorporo entre minhas razões de decidir, sem prejuízos de tecer breves comentários sobre a matéria em discussão.
	4. Em seu recurso, a Ebeserh aduz simplesmente que a decisão recorrida cometeu um equívoco ao considerar que os Concursos Públicos 02/2012 e 03/2012 estariam vigendo por tempo indeterminado e, por conseguinte, não seriam ilegais os atos de admissão.
	5. Para uma melhor compreensão do alegado, vale a pena fazer um breve histórico da discussão travada no âmbito judicial.
	6. O Ministério Público do Trabalho ajuizou uma ação civil pública (Processo 01448-14.2013.5.22.0002) arguindo eventual desrespeito aos princípios da isonomia, da legalidade e da impessoalidade nos Concursos Públicos 02/2012 e 03/2012. A ação foi julgada totalmente improcedente, mas, em um segundo momento, ao apreciar embargos de declaração, o juízo concedeu medida cautelar de urgência, ordenando a suspensão do prazo de validade dos referidos concursos, ficando a Ebserh proibida de "contratar candidatos aprovados em concursos posteriores para os mesmos cargos ofertados nos Concursos 02/2012 e 03/2012 se ainda houver e enquanto houver candidatos classificados nestes certames, até que haja o trânsito em julgado de eventual sentença/acórdão de improcedência da presente ação ou até que, em caso de reforma da sentença pelas instâncias superiores, sejam ultimados os atos executórios da decisão condenatória".
	7. Contudo, essa decisão liminar foi cassada pelo Tribunal Regional do Trabalho da 22ª Região (TRT-22) em 22/10/2015, em face de mandado de segurança interposto pela Ebserh (0000068-88.2015.5.22.0000) . Posteriormente, o TRT-22 confirmou a improcedência da ação original por meio do Acórdão 12412665, de 04/09/2017 (peça 18) .
	8. Assim, desde outubro de 2015, não mais prevalece a decisão liminar que suspendeu o prazo de validade dos Concursos 02/2012 e 03/2012. Desse modo, forçoso reconhecer que o acordão recorrido, proferido em 2021, realmente estava equivocado ao considerar que os certames estariam vigendo por tempo indeterminado, mas isso em nada altera o juízo acerca da ilegalidade dos atos de admissão.
	9. A recusa de registro dos atos decorre do fato das admissões terem ocorrido em período posterior à validade estabelecida no ato convocatório, em afronta ao disposto no art. 37, inciso III, da Constituição Federal de 1988.
	10. Contudo, a desconstituição da decisão judicial que amparava a prorrogação da validade do concurso extingue os pressupostos que autorizavam a manutenção das contratações em comento, devendo a Ebserh tomar as medidas cabíveis, conforme determinado no item 9.2 do acórdão recorrido. 
	Com essas considerações, acolho integralmente os pareceres da unidade técnica e do Ministério Público e voto por que o Tribunal adote o acórdão que ora submeto à deliberação deste Colegiado.
TCU, Sala das Sessões, em 13 de julho de 2021.
JORGE OLIVEIRA 
Relator